【裁判字號】    89,訴,2637
【裁判日期】    891031
【裁判案由】    損害賠償
【裁判全文】
臺灣臺北地方法院民事判決  八十九度訴字第二六三七號
    原      告  乙○○
    原      告  丙○○○
    右二人共同
    訴訟代理人  李學權律師
    被      告  甲○○  住台北市○○區○○路一０九巷三弄三十二號三樓
    輔  佐  人  裴金珠  住台北縣汐止市○○○路一一九巷八之三號
右當事人間請求損害賠償事件，本院判決如左：
    主    文
被告應給付原告乙○○新台幣壹拾肆萬玖仟貳佰肆拾元，及自民國八十九年一月二十
九日起至清償日止，按週年利率百分之五計算之利息。
被告應給付原告丙○○○新台幣壹佰肆拾捌萬貳仟陸佰玖拾元及自民國八十九年一月
二十九日起至清償日止，按週年利率百分之五計算之利息。
原告其餘之訴及該部分假執行之聲請均駁回。
訴訟費用由被告負擔十分之七，餘由原告丙○○○負擔。
本判決於原告乙○○以新台幣肆萬玖仟元，原告丙○○○以新台幣肆拾玖萬肆仟元供
擔保後，得假執行。
    事    實
甲、原告方面：
壹、聲明：
一、被告應給付原告乙○○新台幣（下同）十四萬九千二百四十元，自起訴狀繕本送
    翌日即民國（下同）八十九年一月二十九日起，按年利率百分之五計算之利息。
二、被告應給付原告丙○○○二百二十七萬五千六百二十元，並自起訴狀送達翌日即
    八十九年一月二十九日起至清償日止，按年利率百分之五計算之利息。
三、前二項請求，原告願供擔保，請准宣告假執行。
貳、陳述：
一、被害人鄭享勳為原告乙○○之弟、原告丙○○○之子，其與被告係係國民小學同
    學。八十八年八月二十三日晚間八時許，鄭享勳與被告相約在台北市○○路○段
    三十八巷二十二號之一「大觀園土雞城」用餐，席間雙方及店家老闆女婿林建豐
    （與鄭享勳係國中同學）一起飲酒，被告喝了一瓶多（玻璃瓶裝）啤酒。離去時
    ，林建豐包了鄭享勳常來選購之茶凍六個一袋，交鄭享勳提走。被告明知沒有駕
    照，明知當時昏暗及小雨中，猶駕駛其自有號碼ASH 三五三號重機車，後載鄭享
    勳，沿台北市○○區○○街往山下方向冒雨行駛。對路況應隨時採取必要措施，
    而依當時情形又無不能注意之情事，竟疏於注意，在老泉街四十五巷二十七之二
    號三叉路口，為閃避狗群追趕，酒發失控，撞及安全駁坎間隙而墜落該轉彎處山
    溝內，致後座鄭享勳腦部挫傷死亡。肇事後，被告固有上山向證人張進富、張進
    祿兄弟報警求救，惟為脫免責任，於警訊及相驗偵訊中，乃虛偽供述係鄭享勳駕
    車，為閃避狗群，被告由後座跳車，並未一起墜入山溝中。案經乙○○家人及律
    師起疑，乃前往現場查看，並拜訪「大觀園土雞城」及報警查證，認被告供述不
    實，乃提出告訴。經台灣台北地方法院檢察署傳喚林建豐、林財富、張進富及相
    驗驗斷書、相片等物證，終於水落石出，確認當天係由被告載鄭享勳下山，在轉
    彎處，為閃避狗群，酒發失控，擦撞安全駁坎間隙而與死者一同墜入山溝中，被
    告過失致犯罪事實足勘認定。
二、按無駕照，不得騎乘汽機車，駕駛人在未劃標線之道路，應注意前方狀況，遇有
    特殊情形，應減速慢行，並注意來車及行人，違者應處罰鍰，並禁止其駕駛及扣
    留其實輛牌照，為道路交通安全規則第二條第一款、第三條第六款、第五十條第
    一項、第八十九條第二款、第九十四條、第九十五條、第一一四條第二款，以及
    道路交通安全處罰條例第一條、第二十一條第一項第一款、第四十四條第三款第
    七款、第九十二條、第九十四條第三項所明定，又違反保護他人之法律（含法律
    所授權制定之命令），侵害他人致死者，對支出殯葬費之人，應負損害賠償責任
    ，被害人對於第三人有法定撫養義務者，加害人對該第三人應負損害賠償責任，
    被害人之父母，雖非財產上之損失，亦得請求賠償相當之金額，為民法第一百八
    十四條、第一百九十二條及第一百九十四條所明定。
三、經查車號ASH三五三號重機車為被告所有，惟被告當時並未依法申領駕照，喝了
    一瓶多（玻璃瓶裝）啤酒，已超過法定駕駛汽車安全量，明知喝酒過量，當時天
    色又昏暗及小雨中，亦知轉彎又載人更應減速慢行，竟疏於注意，冒雨行駛，以
    致擦撞安全駁坎間隙而與死者一同墜入山溝中。依證林建豐  林財富、張進富及
    相驗驗斷書、相片等人證、物證，被告過失不法侵害他人致死事實，足堪認定。
    本件乙○○係死者長兄，為死者支出殯葬費用（含急救無效醫藥費用）共計十四
    萬九千二百四十元，上述費用均係急救及安葬所必須，依民法第一百九十二條第
    一項規定，原告乙○○自有權請求損害賠償。
四、本件原告丙○○○（三十一年十月十六日生  五十八歲），係受鄭享勳生前扶養
    之人，因身患巴金森氏症十餘年，在家安養，本身無職業，無謀生能力，無法生
    活。其於鄭享勳死亡時，年滿五十七歲，今因被告過失肇事死亡，侵害原告依法
    得受贍養之權利（最高法院十八年上字第二０四一號判例參照）。按女性平均壽
    命為七十八點十七歲，原告受扶養權利餘命為二十一年，依台北市政府來函  原
    告之戶內人數，壽命預估表，原告丙○○○餘命撫養費請求額，扣除每年百分之
    五利息，按霍夫曼計算法計算其一次給付金額為一百二十六萬六千五百二十元。
    又本件原告丙○○○，身患巴金森氏十餘年，多年來不良於行，無法自我照應，
    肇事前多由死者或託人看護，茲鄭享勳既已死亡，不得已託人看護，看護費每天
    一千七百元，至八十八年十二月三十一日止，共花費二十萬九千一百元，屬殯葬
    期間增加之生存所必要扶養支出，自應由被告負擔。另再者本件原告丙○○○係
    被害人母，無法見到死者成家立業，承歡膝下，反而是白髮人送黑髮人，人倫不
    幸，情何以堪？而今惟獨淚洗愁容，暗渡餘生，爰請求賠償慰撫金二百萬元。
五、合計扶養費用、看護費用及慰撫金為三百四十七萬五千六百二十元，茲因原告以
    被害人及受益人身分，依強制汽車責任保險法規定，由保險人取得一百二十萬元
    理賠，依同法第三十條規定應予扣除，爰請求被告給付丙○○○之金額為二百二
    十七萬五千六百二十元。
、證據：引用本院八十九年度交易字第十四號刑事判決及證據，另提出殯葬費收據
    影本一份、診斷證明書影本一份、壽命預估表影本一份、看護費用收據影本一份
    、台北市政府主計處八十九年二月十八日函及原告家中戶籍謄本一份等件為證。
乙、被告方面：
壹  聲明：駁回原告之訴及假執行之聲請。
貳  陳述：被告並未騎乘前開機車，係由死者鄭享勳駕駛，因其有駕照，而被告無駕
    照則坐在後座，被告係被載之人，自無過失致鄭享勳死亡之事實，原告等請求被
    告賠償損害，係誤認事實，其請求無理由。
    理    由
一、本件原告丙○○○原起訴請求被告給付三百九十六萬二千零二十八元，嗣於審理
    時以其為強制機車責任保險受益人身分，由保險人處受領一百二十萬元之保險金
    ，依強制汽車責任保險法第三十條規定，應予扣除，減縮對被告請求給付之金額
    為二百二十七萬六百二十元，核與民事訴訟法第二百五十五條第一項但書第三款
    規定，合先敘明。
二、本件原告起訴主張，被告明知無駕駛執照，於八十八年八月二十三日晚間八時昏
    暗及小雨中，酒後駕駛其自有之重型機車，載乘原告乙○○之弟  原告丙○○○
    之子沿台北市○○區○○街往山下方向冒雨行駕，途中為閃避狗群追趕，失控擦
    撞安全駁坎間隙而墜落轉彎山溝內，致鄭享勳腦後挫傷死亡，被告並經本院交通
    法庭八十九年度交易字第十四號以被告犯過失致罪判處有期徒刑六月、易科罰金
    以銀元三百元折算一日，被告過失行為明確，爰依侵權行為法律關係，請求被告
    給付原告乙○○殯葬費十四萬九千二百四十元，請求被告給付原告丙○○○扶養
    費用、看護費用及慰撫金二百二十七萬五千六百二十元。被告則以：原告請求其
    賠償支出之殯葬費用及扶養費用等，係以其有過失行為為要件，但本件不幸事故
    發生時，被告並無騎乘該機車，係由死者鄭享勳騎乘，而其坐於機車後座，被告
    既未駕駛該機車，自不應由其賠償原告前開費用，其請求無理由等語，資為抗辯
    。
三、原告主張被告於八十八年八月二十三日晚間八時許酒後在台北市○○區○○街山
    下騎乘機車，後載鄭享勳，因躲避狗群追趕，摔落山溝內，致鄭享勳腦部挫傷之
    事實，業據其引用本院交通法庭八十九年度交易字第十四號刑事判決為證，鄭享
    勳確因本件事故致腦部挫傷不治死亡，並經檢察官督同法醫師相驗屬實，製有勘
    驗筆錄、相驗屍體證明書、驗斷書在卷可按，被告否認係其載鄭享勳，辯稱其無
    駕駛執照，當日是由鄭享動騎乘該車，並載其同行云云，惟查，被告於前開刑事
    判決中已辯稱係鄭享勳酒後堅持騎車，其不得已坐在後座，二人途中遇野狗追趕
    ，其先跳下車，鄭享勳獨自墜崖等情，所為辯解與本件相同，但原告乙○○在該
    案警訊中即稱：原對弟鄭享勳死因無異議，後經查詢鄭享勳與被告在肇事前餐敘
    之「大觀園土雞城」查詢，據該餐廳之師林財富表示當時用餐畢後即由被告駕
    駛其所有之ASH三五三號機車，後方載鄭享勳，在該餐廳共同用餐之林建豐亦指
    稱被告有飲用二瓶啤酒，被告卻稱未飲酒，明顯隱瞞實情等由向警方檢舉被告涉
    有犯嫌，可知本件被告之加害行為係因原告乙○○之懷疑而起。
四、後經警調查，被告在警訊中自承：該機車係其所有，惟沒有考領駕駛執照，當日
    係由其載乘鄭享勳上山至該大觀園土雞城用餐，席間當有林建豐及另外之友人，
    鄭享勳喝了一瓶多之玉泉清酒，其未喝酒，嗣由鄭享勳於餐後騎機車搭載其下山
    ，當時下大雨、視線不良，鄭享勳酒後執意要騎車才讓其騎乘等語，可知該機車
    係被告所有，而被告係無照駕駛，之後證人林財富於本院交通法庭調查時結證稱
    ：「當天下雨，被害人及被告欲離去，在門口穿雨衣及聊天十幾分鐘，我看到的
    是被告騎車載被害人離去，車子動動騎後，還看見被害人手上拿著茶凍回過頭來
    跟我打招呼，因當時被害人坐在後座手上還拿著我們土雞城的茶凍，故我有印象
    」（見該案八十九年一月二十八日調查筆錄），又證人林建豐於警訊及本院交通
    法庭均證述：渠全程在其岳丈經營之大觀園土雞城與被告及鄭享勳用餐，鄭享勳
    喝了二瓶玉泉清酒、三、四杯啤酒，而被告則喝了二瓶啤酒，當時鄭享勳有醉意
    ，被告則精神狀況良好，未見到由何騎乘機車離去等語，綜合上述證言，前開機
    車係被告所有，並由被告載乘鄭享勳上山用餐飲酒，其間後者飲酒甚多且有醉意
    ，被告則稱未飲酒，依常情被告既未飲酒，自不至將己之機車讓與已有酒意之鄭
    享勳在山中騎乘，所涉之危險當為被告所明知，鄭享勳如係堅持騎乘，被告亦因
    係該車之所有人可為拒絕，況鄭享勳酒意甚濃，而被告未有喝酒，被告更不可讓
    其騎乘該車，是被告此部分辯解已難採信；被告雖於警訊中稱因狗群追咬，而車
    行較慢乃從後座跳下機車，而鄭享勳一邊騎車，一邊回頭腳踹狗群等語，但被告
    就本件狗群攻擊情形如何，被告於警訊及偵審中均未詳述狗群之數目及追咬狀況
    如何，經對照現場照片，被告之安全帽在山溝下，與死者鄭享勳之安全帽同在山
    溝內，證人張春郎、張進富即現場住戶被告首先請求救助之人在偵查及本院刑案
    審理中證述：被告在當時向其借用電筒，被告至其住宅時未戴安全帽，腳似有受
    傷等語，因之，當時如有狗群攻擊，被告選擇跳下機車，何以安全帽在山溝下與
    死者之安全帽同在，鄭享勳又何以獨自行駛而以腳踹狗群，被告對此並無合理之
    說明；而證人林財富復指證係被告於餐後離去時騎該機車後載鄭享勳，林財富為
    該餐廳師，亦指出其對本件事實具有印象原因，證人林建豐為同與被告及鄭享
    勳同時用餐，亦指述被告當時已有喝酒，且別無指出證人二人有故為偏頗證詞之
    證明，是故應認林財富、林建豐之證言可採，本件車禍當時係由被告騎乘機車後
    載鄭享勳。
五、按系爭事故地點係無號誌之交岔路口，且為坡路，有記載車禍事故發生情形之道
    路交通事故調查報告表一份及現場照片可憑，依台北市政府警察局交通警察大隊
    之交通事故交通事故調查表及研判表說明，認本件車禍事故有駕駛疏失；按汽車
    （含機車）行駛時，駕駛人應隨時注意車前狀況，並採取必要之安全措施，應注
    意行經無號誌之交岔路口或坡路時，應減速慢行，作隨時停車之準備，道交通安
    全規則定九十四條第三項、第九十三條第一項第四款定有明文，證人林財富另於
    本院交通法庭證述：當時下雨，客人較少，被告與鄭享勳在離去時，邊穿雨衣，
    邊聊天，約十餘分鐘，當時店有燈光，視線清楚等情，基此推論，當時天候雖有
    下雨，但仍可行車；又被告雖稱遭狗群攻擊，惟依警方之交通事故調查報告表之
    現場圖示及照片顯示，被告所駕車自一點八公尺之路寬至約七點七公尺寬之交岔
    路口，旁有水泥護欄等情，當時係屬晚間，並無來車，應屬足讓被告所駕機車
    行駛該路面，且可保持隨時煞車或停止狀態，被告無不能注意之情事，再且被告
    未領有駕駛，為其所自承，無照駕車復載乘被害人，其駕駛之機車衝入老泉街四
    十五巷二十七之二號山溝內，致後座之鄭享勳因該車禍致腦挫傷死亡，被告對本
    件事故發生有過失甚明。
六、按不法侵害他人致死者，對於支出殯葬費之人，應負損害賠償責任，民法第一，
    百九十一條第一項定有明文，本件殯原告乙○○主張其為鄭享勳之殯葬費（含急
    救醫療支出七百九十元）支出，共計十四萬九千二百四十元，並提出喪葬費用支
    出明細表、忠誠禮儀有限公司估價單、喪葬規費及急診醫療費等收據，被告對此
    證據均不爭執，自應認原告乙○○此部分主張為真實。次按被害人對於第三人負
    有法定扶養費義務者，加害人對於該第三人應負損害賠償責任，民法第一百九十
    二條第二項著有明文，本件被害人鄭享勳為原告丙○○○三子，為直系爭血親關
    係，依民法第一千一百十四條第一款規定互負扶養義務，而原告丙○○○患有巴
    金森氏症，須在家安養，已無謀生能力，因之，原告丙○○○須由被害人鄭享勳
    與其兄乙○○、鄭朝禎三人共同扶養，此有原告丙○○○提出之國泰綜合醫院診
    斷明書、戶籍謄本可按，其設籍台北市○○區○○路二段二一八巷十二號五樓，
    為台北市市民，依台北市政府主計處函示：台北市八十七年度平均每人可消費支
    出為二十五萬一千五百六十一元，有原告提出之台北市政府主計處八十九年二月
    十八日函可據，另丙○○○為三十一年十月十六日生，於本件起訴時（八十九年
    一月二十六日）年齡五十七歲又三月，依八十九年女性平均壽命為七十八點一七
    歲，此有原告提出之行政院經濟建設委員人力規劃處訂頒之中華民國台灣地區八
    十七年至一四０年人口推計表可憑，其受扶養權利餘命為二十一年，基上事證，
    原告羅六妹撫養損害請求額，扣除每年百分之五利息，按霍夫曼計算法計算其一
    次給付之金額為一百一十八萬二千六百九十元（即251,561÷3×14.00000000＝
    1,182,690元，四捨五入）。
七、末按不法侵害他人致死者，被害人之父、母、子、女及配偶，雖非財產上之損害
    ，亦得請求賠償相當之金額，民法第一百九十四條定有明文。本件原告羅六妹為
    被害人鄭享勳之母，鄭享勳係因搭乘被告所駕駛機車，被告酒後怠於注意致生車
    禍，被告具有過失，已如前述，原告丙○○○主張其晚年喪子，復患有巴金森氏
    症，晚景淒涼，爰依前開規定請求被告賠償其非財產損害，衡諸被告國中肄業、
    任油漆工，被害人鄭享勳係搭乘被告之機車，應承擔被告之過失行為，兩造之身
    分、地位、教育程度、經濟狀況及原告丙○○○所痛苦程度，認其請求非財產上
    損害以一百五十萬元為相當，逾此部分之請求應予刪除。合計原告丙○○○請求
    之扶養費用一百一十八萬二千六百九十元及非財產上損害一百五十萬元，為二百
    六十八萬二千六百九十元（1,182,690元＋1,500,000元＝2,682,690元），扣除
    原告丙○○○以受益人身分依強制汽責任保險法自保險人取得之一百二十萬元，
    依該法第三十條規定，應予扣除。故被告應給付原告丙○○○一百四十八萬二千
    六百九十元。
八、原告丙○○○雖另主張被害人鄭享勳於八十八年八月二十三日死亡，其受此噩耗
    ，哀傷過度，不得已聘請特別看護，二十四小時照料，自八十八年八月三十一日
    至八十八年十二月三十一日止，特別看護費二十萬九千一百元，屬扶養支出，應
    視同扶養費請求等語。惟民法第一百九十二條第二項被害人法定扶養權利人對侵
    權行為加害人之扶養費請求，係因被害人之生命權人被侵害時，其對被害人有扶
    養權利請求者，權利之歸屬亦同時被害，法律特為規定得向加害人請求賠償，以
    為救濟，此以被害人生命權受侵害為前提，然被害人之法定扶養義務於其生命權
    受侵害後即為終止，嗣法定扶養權利人所產生醫療費用等支出，法定扶養義務人
    因已死亡，已無扶養之義務，此之新生之醫療費用支出等，應非侵權行為加害人
    再予賠償之範圍。准此，本件被害人鄭享勳於八十八年八月二十三日死亡，其對
    原告丙○○○之法定扶養義務即為終止，嗣原告丙○○○自八十八年八月三十一
    日至同年十二月三十一日止之特別看護支出，已非鄭享勳之法定扶養義務，故此
    部分數額應為扣除。
九、綜上所述，被告辯稱其未駕駛機車未致被害人鄭享勳死亡，並不足採，原告主張
    被告因過失致鄭享勳死亡具侵權行為之事實，應為可取。從而，原告乙○○基於
    民法第一百九十二條第一項規定請求被告給付支出之殯葬費用十四萬九千二百四
    十元，原告丙○○○基於民法第一百九十二條第二項、第一百九十四條規定，請
    求被告給付扶養費及非財產上損害賠償一百四十八萬二千六百九十元及依法定利
    率計算之遲延利息，為有理由，應予准許。至逾此部分之請求，則屬無據，不應
    准許。
十、原告陳明願供擔保，請求宣告假執行，經核原告勝訴部分，合於法律規定，茲酌
    定相當之擔保金額，予以准許。原告其餘假執行之聲請，因訴之駁回而失所依據
    ，不予准許。
十一、結論：本件原告之訴為一部有理由、一部無理由，依民事訴訟法第七十九條後
      段、第三百九十條第二項，判決如主文。
中      華      民      國    八十九    年      十      月      三十一  日
                                            民事第三庭法      官  李維心
右為正本係照原本作成
如對本判決上訴，須於判決送達後廿日內向本院提出上訴狀
中      華      民      國    八十九    年      十一    月      一      日
~B法院書記官  林梅珍


司法院資訊處製作；財團法人民間司法改革基金會備份。
